【裁判字號】    98,上訴,2802
【裁判日期】    981215
【裁判案由】    偽造文書等
【裁判全文】
臺灣高等法院刑事判決                98年度上訴字第2802號
上  訴  人
即  自訴人  乙○○
即反訴被告
自訴代理人  黃東熊律師
自訴代理人
兼反訴被告
選任辯護人  石宜琳律師
上  訴  人
即  被  告
即  反訴人  丙○○
            己○○○
            丁○○
            戊○○
上列四人共同
選任辯護人
兼反訴代理人  蔡炳楠律師
上列上訴人因被告偽造文書等案件，不服臺灣臺北地方法院97年
度自字第158號，中華民國98年6月11日第一審判決，提起上訴，
本院判決如下：
    主  文
原判決關於高才櫻無罪部分撤銷。
乙○○意圖使他人受刑事處分，向該管公務員誣告，累犯，處有
期徒刑柒月。如附件三所示之居住權讓與同意書沒收。
其他上訴駁回。
    事  實
一、乙○○前因竊盜案件，經臺灣台北地方法院以95年度易字第
    2728號判決，處有期徒刑3月，經本院以96年度上易字第520
    號判決駁回上訴確定，嗣經減為有期徒刑1月15日，於民國
    （下同）96年12月4日徒刑易科執畢出監。乙○○猶不知悔
    改，明知其僅就臺北縣新店市○○路○段83號房屋之三分之
    一有所有權，其餘三分之二為其兄丙○○、其姐己○○○二
    人所有，且由丙○○之女丁○○、己○○○之子戊○○以現
    住人承租之身分，於95年間向國有財產局承購上開房屋座落
    之土地。丙○○、己○○○二人從未表示，欲將未辦保存登
    記、坐落臺北縣新店市○○路○段83號之房屋全部售予伊。
二、乙○○竟為取得上開房屋之全部，而基於意圖使丙○○、其
    女丁○○、己○○○、其子戊○○受刑事處分及行使偽造私
    文書之犯意，於不詳時地，將丙○○與劉玉森間，於85年4
    月26日，就上開房屋所簽訂之約定價金160萬元之居住權讓
    與同意書（下稱同意書）影印後，取用其上「居住權讓與同
    意書、之同意書人：居住權讓與人、受讓人（下稱甲乙雙方
    ）。茲為居住權之讓與，經雙方一致同意，協條件如后：一
    、甲方願將座落於臺北縣新店市○○路○段八十三號，現住
    之房屋一戶讓與乙方居住。二、乙方應就前項房屋之加蓋、
    修繕部分提付新台幣壹佰陸拾零萬整，用為居住權讓與補償
    金，並於本同意書簽訂手續完成同時一次交付甲方。三、甲
    方應於本同意書簽訂完成俟乙方戶籍遷入後，將其戶籍遷出
    之。」之字樣，並另偽造：「附註四、買受人（受讓人）乙○○於87年11月20日，預先支付該契約之買價款，即以支票
    號碼NS0000000（中興商業銀行大安分行），面額參拾萬元
    含現金共陸拾萬元正，該款額當日親自交付居住權讓與人點
    收足訖無訛，恐口無憑，簽收款：己○○○（署押）。五、
    買受人（受讓人）乙○○於88年3月1日，對該契約之買價款
    再支付即以支票號碼CM0000000（台北銀行景美分行），票
    面金額新台幣壹佰萬元整，該款額當日親自交付居住權讓與
    人點收足訖無訛，恐口無憑，簽收款人：丙○○（署押）。
    六、買受人（受讓人）乙○○於88年11月21日第三次付款為
    該契約之房屋出資建物，並支付總價款新幣壹佰零陸萬捌仟
    捌佰參拾元整，業經其簽收款人點收足訖無訛後，具以簽收
    ：己○○○（署押並印文）。」，並持其不詳方式取得之丙○○、己○○○之署押及印文，連同乙○○原自上開丙○○
    與劉玉森之居住權讓與同意書上剪下之部分，合併影印，偽
    造，共計丙○○署押3枚、印章2枚、己○○○署押4枚、印
    章3枚，而偽造上開同意書，主張其已於87年11月間向丙○○、己○○○以160萬元買受上開房屋之全部，並已支付267
    萬7340元之價款，上開同意書係事後補訂，以上開偽造之文
    書做為乙○○自訴丙○○、己○○○、丁○○、戊○○犯詐
    欺取財、使公務員登載不實等罪之自訴狀附件，委由不知情
    之自訴人代理人黃東熊律師事務所之成年人員，於97年12月
    12日，持向臺灣臺北地方法院提起自訴，誣告丙○○等四人
    涉犯詐欺取財等罪，足生損害於丙○○、己○○○、丁○○
    、戊○○。
二、案經反訴人提起反訴。
    理  由
甲、有罪部分（自訴被告反訴自訴人部分）：
壹、證據能力部分：
    本件為自訴人對被告提起詐欺取財之自訴案件後，反訴人對
    反訴被告提起偽造文書、誣告之反訴。就反訴被告以外之人
    之證述，均經原審或本院踐行交互詰問程序，並無審判外之
    陳述，且均有證據能力。至證明反訴被告犯罪事實之非供述
    證據，查無違反法定程序取得之情，依同法第158條之4規定
    反面解釋，亦具證據能力。
貳、實體部分：
一、訊據反訴被告乙○○矢口否認有偽造文書、誣告犯行，辯稱
    ：伊確實有與反訴人丙○○、己○○○簽訂自訴狀附件一所
    示之居住權讓與同意書，並因此陸續給付丙○○、己○○○
    267萬7430元，只因伊當時把上開同意書原本交給伊母親保
    管，而母親與伊兄長丙○○同住，母親去世後，同意書的原
    本就被丙○○拿走，才會提不出原本。於本院審理時再辯稱
    ：伊並無丙○○與劉玉森所訂之居住權讓與同意書，若非丙○○先行修改再持以提出與伊簽訂，伊豈有可能取得上開同
    意書，故打字與手寫併存，並無奇異之處。至伊告訴丙○○
    侵入住宅等案件所提出之同意書，除本紙外，尚有另紙，警
    方選擇另紙，與伊無涉。再證人甲○○於原審審理時亦證稱
    ，中興商業銀行大安分行，票號NS0000000號，面額30萬元
    之支票，係己○○○持以交付、丙○○簽發之台北銀行景美
    分行，票號CM0000000，金額100萬元之支票，原係丙○○交
    予伊88年3月之得標會款，伊將之交還丙○○做為房屋款，
    故無兌付記錄，而票號CM0000000，金額100萬元之支票，則
    係因其母高月珠亦有參加上開互助會，伊以40萬元頂讓伊母
    親之權利，並於次月（即88年4月）得標，丙○○始再以CM0
    000000號，金額100萬元之支票支付伊會款，並提出會單一
    紙為憑。而證人庚○○於原審審理時亦證稱，裝修房屋期間
    伊有去關心，足認有上開同意書及付款事實之存在云云。其
    辯護人為被告辯稱：不論民事、偵查或本案，反訴被告所提
    出之同意書，打字部分之內容均相同，顯係丙○○以同種同
    意書與反訴被告訂約，並非反訴被告偽造。且本案之同意書
    價金亦為160萬與原丙○○與劉玉森所定相同，自可留存，
    經影印存在，另反訴被告歷次所給付價金及裝修費用，雙方
    另以手寫註記，無不合理之處，尚難以反訴被告未能提出原
    本即認本案之同意書為反訴被告所偽造云云。惟查：
  (一)國有財產局於94年間，主張反訴人丙○○、己○○○、反訴
    被告乙○○就上開房屋均無居住權，對之訴請拆屋還地，反
    訴人丙○○、己○○○與國有財產局達成和解，同意以先租
    後買方式承購上開土地，再由設籍該處之反訴人丁○○、戊○○向國有財產局以優先承購方式，購買上開房屋座落之土
    地，惟反訴被告乙○○拒絕與國有財產局和解，但因上開房
    屋所座落之土地已約定由丁○○、戊○○承購，故國有財產
    局對撤回對乙○○部分之民事訴訟，業據經本院調閱臺灣臺
    北地方法院95年度重訴字第545號民事卷宗核閱屬實。再查
    反訴被告乙○○於94年11月11日所出具之民事答辯狀自承：
    上開房屋之居住權原為己○○○與丙○○、張秋琴等三人共
    同持分，其後彼三人將之賣予伊，契約上載100萬元，實則
    伊花了224萬5814元，其中50萬現金交予張秋琴，而她也將
    之前三人共書之居住權讓與同意書交被告持為憑證，…等語
    ，並提出87年11月8日（原日期為5日，經改為8日），己○○○、丙○○二人與張秋琴所簽訂，約定價金100萬元，上
    開居住權各持分3分之1之權利之居住權讓與同意書、如附件
    一所示，87年11月17日，己○○○、丙○○二人與乙○○所
    簽訂，同一內容，並於右下方加註「四、乙○○於87年11
    月17日，付支票1張30萬元，支票號碼NS0000000，中興銀行
    大安分行」字樣之居住權讓與同意書各一紙為憑（見上開民
    事卷一第188頁）。
  (二)乙○○於97年4月5日認丙○○、己○○○於當日無故侵入上
    開房屋，伊出租予李景沂之部分（按上開房屋隔為四間，乙○○僅做用第二間），涉犯恐嚇取財、強制罪等，主張上開
    房屋全部為伊所有，並提出87年11月17日，丙○○、己○○○與之簽訂之居住權讓與同意書為證等情，亦經本院調閱臺
    灣臺北地方法院檢察署97年度偵字第10507號卷核閱在案，
    上開偵查卷內，乙○○所提出之如附件二所示，87年11月17
    日，丙○○、己○○○與之簽訂，價金100萬元之居住權讓
    與同意書（見上開偵查卷第37頁），並無其他手寫特別記載
    事項。
  (三)乙○○提出本件自訴時，自訴狀所附即如附件三所示，88年
    11月17日，伊與丙○○、己○○○所定之居住權讓與同意書
    （見原審卷第7頁），價金部分為160萬元，手寫部分附註四
    、五、六（詳如事實欄二所載），並主張連同88年1月18日
    支出該房屋之廚具費用，伊共支付267萬7430元（60萬元+10
    0萬+106萬8830+8600=267萬7430元）。
  (四)依上開反訴被告自行於民事、偵查提出，簽約日期87年11月
    17日之居住權讓與同意書之形式觀之，民事案件提出之同意
    書內所載之手寫特別事項：上開居住權各持分3分之1、乙○○於87年11月17日，以支票支付30萬元等字，為偵查案件提
    出之同意書所未記載。民事案件內之同意書之立同意書人，
    由右至左，順序為乙○○、丙○○、己○○○、最末權利人
    簽名為丙○○、乙○○、己○○○，偵查卷內之同意書人，
    由右至左，順序為己○○○、丙○○、乙○○，最末權利人
    簽名僅乙○○一人。而本案所提出之同意書，簽約日期已為
    88年11月17日，價金亦改為160萬元，同意書後之甲、乙方
    簽名，上開二份之順序，由右至左為順序均為乙○○、丙○○、己○○○，本案則為丙○○、己○○○、乙○○，且手
    寫部分多加附註四、五、六，內容略為，乙○○交付支票共
    130萬元及現金136萬8830元，並經反訴人丙○○、高張月鳳
    點收。
  (五)若反訴被告所辯本案之房屋居住權讓與同意書為真，而其簽
    約時間為88年11月17日，則其於94年間被國有財產局訴請拆
    屋還地時，即應提出本案卷附之居住權同意書為證，且不論
    於民事、偵查或本案審理時所提出之同意書均應為同一形式
    ，惟如上所述，竟有三種形式之多，且其中差異甚大，是本
    案之同意書是否為真，已非無疑。且伊於民事案件審理時主
    張，本件居住權讓與價金100萬元，實則花了224萬5814元，
    其中50萬現金交予張秋琴，係張秋琴將同意書交予伊，除提
    出丙○○、高張月鳳與張秋琴所訂，三人約定各持分三分之
    一，約定價金100萬元之同意書外，竟另提出伊與丙○○、
    高張月鳳所訂同一內容之同意書，所提書證與其書狀之主張
    已有不合，亦與本案主張反訴人丙○○、己○○○將上開房
    屋以160萬元賣予伊，伊共支付267萬7430元等情不合，自難
    認其於本案之說詞為真。再張秋琴於原審審理時證稱，87年
    左右，我有向丙○○買上開房屋之附圖所示中間那戶（按即
    Ｂ部分，亦即乙○○現使用之部分），當時本案房屋已分做
    三等分，我與己○○○、丙○○簽一張買賣契約，但因土地
    是公有地、沒有所有權，我先生反對，並說要跟我離婚，所
    以只有口頭說，我就退掉，也沒有付錢，當時連要買多錢也
    沒有說，只說大概是150萬元。因我根本沒有付錢，所以沒
    有拿到契約書。後來就是乙○○喜歡本案的房子，叫我婆婆
    來說，丙○○及己○○○就是想要給我，但我情形不允許，
    所以我就退出，就沒有再管這件事，丙○○或己○○○有沒
    有將本案房子賣給乙○○，我不知道等語（見原審卷第137-
    138頁）。惟於本院審理時證稱，上開民事卷內，渠與丙○○、己○○○所簽之87年11月8日之居住權讓與同意書，其
    上簽名為渠所為等語，參酌上開證人張秋琴之證述及民事案
    件中之二紙居住權讓與同意書，足認上開房屋原係丙○○於
    85 年4月26日向劉玉森以160萬元買受後，於87年11月間，
    將之分成三分，由丙○○、高張月鳳各有一分，另一分即Ｂ
    部分原約定以100萬元賣予張秋琴，並書立居住權讓與同書
    ，惟因張秋琴丈夫認產權不明而予反對，故契約未成立，乙○○知悉後欲行買受，遂於87年11月間，以同一條件向丙○○、己○○○買得Ｂ部分，並以發票日為87年11月17日，付
    款人為中興商業銀行大安分行，票號NS0000000號，面額30
    萬元之支票支付一部分價金。而上開支票經證人甲○○於原
    審證稱，係反訴人己○○○因給付會錢所交付等語（見原審
    卷第134頁）相符，從而乙○○取得之部分為上開房屋所有
    權的三分之一，並非如伊所辯取得全部房屋之權利。況丙○○於85年間以160萬元向劉玉森買受上開房屋，豈有可能於2
    年後（即偵查卷內讓與同意書所載之87年11月17日），與己○○○以同一價錢將房屋之全部以100萬元賣予乙○○，復
    於次年（即本案卷內同意書所載之88年11月17日）補訂同意
    書，改以160萬元賣予乙○○，且乙○○未提出本案所憑以
    提出自訴之居住權讓與同意書之原本，僅辯稱原本原寄放在
    其母親住處，母親過世後原本未落入反訴人亮文海手中無法
    提出云云，顯非可採。另反訴人自始否認有與反訴被告乙○○訂立任何合約書，雖可認乙○○有買得上開房屋之三分之
    一所有權，惟其既未能提出民事案件內丙○○、己○○○與
    之簽訂之居住權讓與同意書原本，本院自難認該同意書之形
    式為真正，附此敘明。
  (六)再觀之反訴被告於本案所提出之居住權讓與同意書影本，與
    反訴人丙○○所提出之如附件四所示，85年4月26日丙○○
    與劉玉森間之居住權讓與同意書影本，二者形式上以電腦繕
    打部分，自標題至契約第三點均完全相同，其中契約第二點
    關於價金一百六十萬元之手寫部分，「壹」字書寫之位置均
    落在左排意字及書字之間，且寶蓋頭均明顯左傾、下方豆字
    邊之二點均係連筆書寫，「陸」字書寫之位置均大致與左排
    手字平行，且阜部邊與坴字邊均係連筆書寫，「零」字書寫
    之位置均落在左排完字與成字之間，且上方雨部均明顯向左
    撇、下方令字邊末筆亦均明顯下壓，由其書寫位置、運筆方
    式、特徵均極度相似，且辯護人亦稱，條件相同，自無不能
    前剪貼等語（見本院卷第235頁，反訴被告刑事結辯狀），
    再參以本案同意書與反訴被告所提民事、偵查案件之同意書
    雖打字部分內容與本案相同，惟房屋地點八十三號之「三」
    係另行手寫，價金壹百萬之「壹」，寫法亦與本案之同意書
    不同，顯見本案之居住權讓與同意書影本係由85年4月26日
    丙○○與劉玉森間之居住權讓與同意書同一原本影印而來。
  (七)上開房屋分由反訴人丙○○、高張月鳳、反訴被告乙○○占
    有使用，故國有財產局於94年間提拆屋還地之民事訴訟時，
    將上開三人列為被告。而乙○○亦將其中一間出租予李澋沂
    ，並於97年4月5日因上開房屋之水電費糾紛，至警局申告丙○○、己○○○二人涉犯強制、恐嚇取財等罪嫌，業經本院
    調閱上開民事、偵查卷宗核閱屬實，並有反訴人提出之房屋
    現況照片一紙在卷可稽（見原審卷第71頁），足認反訴被告
    乙○○有際占有使用上開房屋之三分之一，故證人庚○○於
    原審審理時證稱：自訴狀附件五這張106萬8830元之估價單
    ，是我在88年11月21日開立，隔天或過幾天後拿給己○○○
    的，估價單下方「高才櫻（買受人）於88年11月21日…簽收
    款人己○○○88年11月21日收」等文字則不是我寫的。估價
    單上雖然記載「安康路一段83號」等文字，但我沒有辦法確
    認這張估價單所估價的對象，是否就是這個地址的房屋，因
    為那段期間，己○○○同時找我幫她裝修了二、三個房子，
    而我只知道這個地址，所以估價單的抬頭就都寫這個地址。
    我記得施工期間丙○○及乙○○均有來關心過，但是乙○○
    沒有跟我說過什麼話，我有事情要聯絡都是找己○○○，工
    程款也都是跟己○○○拿等語（見原審卷第135頁背面），
    按反訴被告乙○○既就上開房屋有三分之一所有權，上開房
    屋於裝潢期間前往關心，自屬當然，而伊既屬裝潢業主之一
    ，事後取得上開估價單之影本，自有可能，是證人庚○○之
    證述，僅能證明反訴被告於88年間有參與上開房屋之裝潢，
    但不能證明裝潢費用實際由何人支付。且觀之反訴被告於上
    開民事答辯狀所附，伊為上開房屋支出費用之明細表內容，
    亦無伊於本案所主張之106萬8830元之裝修款。是反訴被告
    所提估價單下方所載之方之「高才櫻（買受人）於88年11月
    21日就房屋座落台北縣新店市○○路○段83號，做第3次支付
    款之出資建物金額新台幣106萬8830元整，業經收款人點收
    無誤後，具以簽收。簽收款人己○○○（簽名）88年11月21
    日收」字樣，尚難據以證明，係反訴人支付為取得本件房屋
    所支付之費用，而為反訴被告有利之認定。
  (八)再丙○○所簽發之發票日88年3月27日，支票號碼CM0000000
    ，付款人：台北銀行景美分行，票面金額100萬元之支票，
    並無兌付記錄；丙○○所簽發之發票日88年4月27日，支票
    號碼CM0000000，付款人：台北銀行景美分行，票面金額100
    萬元之支票，業經乙○○於同日提示兌現等情，分別有台北
    富邦商業銀行98年8月20日、10月21日北富銀景美字第238、
    311號函在卷可稽（見本院卷第94、153頁）。惟丙○○與反
    訴被告乙○○為兄妹，另有會首與會員間之關係，二者間本
    會有金錢往來，雖乙○○辯稱，票號CM0000000支票係丙○○為給付會款而交予伊，伊再退還予丙○○以為上開房屋款
    ，另票號CM0000000之支票係丙○○支付伊所取得之其母高
    月珠部分之互助會得標云云，並提出會單一紙為證（見本院
    卷第241頁），惟該會單並未記載反訴被告乙○○與其母高
    月珠之實際得標時間與得標金額，況上月得標與次月得標可
    得之會款金額豈會恰好相同，顯見被告所辯與事實不符。
  (九)綜上所述，反訴被告乙○○明知伊未於87年11月間，向反訴
    人丙○○、己○○○購買上開房屋之全部，並陸續支付267
    萬7340元竟為取得上開房屋之全部所有權，偽造丙○○、己○○○之印文、署押，而偽造丙○○、己○○○於88年11月
    17日與之訂立上開房屋之居住權讓與同意書，謊稱伊已付款
    卻未取得房屋。再反訴人丁○○於85年5月31日即遷入新店
    市○○路○段83號，並設籍該處，反訴人戊○○則係92年1
    月14日申請設籍該處，有台北縣新店市戶政事務所98年8月
    12日，北縣戶字第09800065558號函在卷可稽（本院卷第87
    頁），故渠等於94年間以現房屋使用人身分，向國有財產局
    承租上開房屋座落之土地，嗣於95年間行使優先承購權，購
    買土地，並無使公務員登載不實之行為，反訴被告竟仍主張
    反訴人丙○○、己○○○、丁○○、戊○○有共同詐欺取財
    、反訴人丁○○、戊○○於與國有財產局訂立之國有土地租
    契約上偽稱二人為房屋所有人，有共同有使公務員登載不實
    犯行，意圖使渠等受刑事處分，向原審法院自訴反訴人等4
    人涉犯上開罪行，雖係僅偽造丙○○、己○○○之署押、印
    文，惟其持以誣告反訴人4人，自亦足生損害於丁○○、戊○○，其行使偽造私文書、誣告犯行事證明確，洵堪認定。
二、核反訴被告乙○○偽造居住權讓與同意書，並持以行使之行
    為，係犯刑法第210、216條之行使偽造私文書罪，其以影印
    丙○○、己○○○署押、印文之方式偽造二人之署押、印文
    行為為偽造私文書之部分行為，偽造私文書之低度行為為行
    使之高度行為所吸收，均不另論罪。而其使不知情之律師事
    務所人員持向台北地方法院為行使，為間接正犯。反訴被告
    乙○○持上開文書對反訴人提起詐欺取財、使公務員登載不
    實之自訴，所為係犯刑法第169條第1項之誣告罪，其以一狀
    誣告四人，祇犯一個誣告罪（見最高法院19年上字第381號
    判例意旨）。反訴被告以一自訴行為犯行使偽造私文書罪、
    誣告罪，應為想像競合犯，從一重論以一誣告罪。再被告有
    事實欄所載之犯罪科刑執行情形，有本院被告前案紀錄表1
    件附卷可稽。被告於上開有期徒刑執行完畢後，5年內再犯
    本件有期徒刑以上之本罪，為累犯，應法加重其刑。
三、原審不察，就反訴人反訴乙○○涉犯偽造文書、誣告罪部分
    ，認無證據證明反訴被告所提出之居住權讓與同意書影本，
    係出於偽造及反訴被告主觀上有何誣告故意，未調閱相關案
    卷核閱勾稽，遽為被告無罪之判決，尚有未洽，反訴人上訴
    為有理由，原判決就此部分應予撤銷改判。
四、爰審酌反訴被告乙○○為一己私利，不惜偽造居住權讓與同
    意書，不顧親誼，誣告其兄姐、外甥，對反訴人造成損害，
    浪費國家司法資源，應予非難，兼衡其犯罪之動機、目的、
    智識程度及犯罪後態度等一切情狀，量處主文所示之刑，以
    示懲戒。按盜用印文罪係指無使用權而就他人原有之印文加
    以盜用而言，與製造另一印文加以使用之偽造行為有別。而
    偽造印文，其方法並無限制，亦不以所偽造之印文與原印文
    有所差異為必要。如就他人之印文以照相、影印，或描摹套
    繪之方法，複製另一與原印文完全相同之印文使用，既非就
    原來之印文加以使用，而係製造另一印文，自屬偽造印文，
    而非盜用（最高法院著有89年度台上字第1402號判決意旨可
    參），本件反訴被告以剪貼反訴人丙○○、高張月鳳署押、
    印文予以影印之方式，偽造反訴人丙○○、高張月鳳署押、
    印文，依上開最高法院判決意旨所示，亦屬偽造之署押、印
    文。次按偽造之印章、印文或署押，不問屬於犯人與否，沒
    收之，刑法第219條固有明文。惟本案自訴狀所附之88 年11
    月17日居住權讓與同意書影本，係反訴被告偽造後所提出，
    用以誣告反訴人，雖附於本案卷內，惟反訴被告仍得請求發
    還，仍為其所有，為其供犯罪所用之物，應予沒收，至其上
    偽造之署押及印文亦一併沒收，無庸再另為沒收之諭知。
乙、無罪部分（即自訴部分）：
一、自訴意旨略以：被告丙○○、己○○○、丁○○、戊○○共
    同意圖為自己不法之所有，由丙○○、己○○○於87年11月
    間，向自訴人高才櫻佯稱願將渠等所有、未辦理保存登記、
    坐落臺北縣新店市○○路○段83號房屋以160萬元售予高才
    櫻，並稱願代高才櫻翻新房屋，惟翻新費用由高才櫻負擔。
    高才櫻不疑有他，遂(一)於同年月24日給付60 萬元（其中
    30萬元為現金，另30萬元為中興商業銀行大安分行支票）之
    訂金與己○○○；(二)於88年1月18日，給付8600元予己○○○，作為購買上開房屋廚房用具之費用；(三)於88年3月
    1日以丙○○原交付高才櫻之會錢100 萬元支票，再交付丙○○，作為購買上開房屋之餘款；(四)於88年11月21日，給
    付106萬8830元予己○○○，作為上開房屋翻新之費用。丙○○、己○○○及高才櫻於88年11月17日補簽訂居住權讓與
    同意書。迺丙○○、己○○○於收受高才櫻上揭陸續支付之
    267萬7430元後，竟未經高才櫻同意，擅於89年2月間，將係
    上開屋出租予3位檳榔攤商，並向該3位檳榔攤商各收取每月
    2至3萬元租金之不當利益，足見渠等實無將上開房屋售予高
    才櫻之意，而係設此詐局用以詐騙高才櫻之錢財。另丙○○
    於91年10月2日，未經高才櫻同意，將丁○○之戶籍遷入上
    開房屋，己○○○亦於92年2月14日，未經高才櫻同意，將
    戊○○之戶籍遷入上開房屋，嗣丁○○、戊○○即於95年10
    月25日，基於使公務員登載不實之犯意聯絡，向財政部國有
    財產局北區辦事處佯稱為上開房屋所有人，申請承租上開房
    屋所坐落之國有基地，再於96年3月21日，以該國有基地承
    租人之地位，優先購買該國有基地，致使高才櫻喪失購買該
    國有基地之優先權。因認被告丙○○、己○○○、丁○○、
    戊○○均涉犯刑法第339條第1項之詐欺取財罪嫌，被告丁○○、戊○○並涉犯刑法第214條之使公務員登載不實罪嫌云
    云。
二、按犯罪事實應依證據認定之，無證據不得認定犯罪事實。又
    不能證明被告犯罪者，應諭知無罪之判決，刑事訴訟法第15
    4條第2項、第301條第1項分別定有明文。再按，事實之認定
    ，應憑證據，如未能發現相當證據，或證據不足以證明，自
    不能以推測或擬制之方法，為裁判基礎；且認定不利於被告
    之事實須依積極證據，苟積極證據不足為不利於被告事實之
    認定時，即應為有利於被告之認定；另認定犯罪事實所憑之
    證據，雖不以直接證據為限，間接證據亦包括在內，然無論
    直接證據或間接證據，其為訴訟上之證明，須於通常一般之
    人均不致有所懷疑，而得確信其為真實之程度者，始得據之
    為有罪之認定，倘其證明尚未達到此一程度，而有合理之懷
    疑存在，無從使事實審法院得有罪之確信時，即應由法院為
    諭知被告無罪之判決（最高法院40年臺上字第86號、30年上
    字第816 號、76年臺上字第4986號判例參照）。
三、自訴人高才櫻認被告丙○○、己○○○、丁○○、戊○○涉
    犯詐欺取財罪嫌，被告丁○○、戊○○並涉犯使公務員登載
    不實罪嫌，無非係以上開房屋之居住權讓與同意書影本一紙
    、中興商業銀行大安分行30萬元支票影本1紙、丙○○簽發
    之支票影本1紙、亞豐電器傢俱訂貨單1紙、估價單影本1紙
    、丁○○、戊○○之戶籍謄本各1份、國有基地租賃契約書
    影本1份、財政部國有財產局臺灣地區辦事處95年5月22日函
    文影本1份及丁○○、戊○○土地所有權狀影本各1 份
    為主要論據。
三、訊據被告丙○○、己○○○、丁○○、戊○○均堅決否認有
    何詐欺取財、使公務員登載不實之犯行，被告丙○○、己○○○辯稱：伊等沒有把上開房屋賣給自訴人，我們是賣給弟
    妹張秋琴，後來張秋琴才又轉賣給自訴人，我們沒有跟自訴
    人簽立過任何居住權讓與同意書，這是自訴人偽造的，我們
    也沒有拿到自訴人所稱的267萬7430元等語；被告丁○○、
    戊○○辯稱：本案是我們上一代之間的紛爭，這件事我們完
    全不清楚，但是丁○○的戶籍是在85年間即已遷入上開房屋
    等語。
四、經查：自訴人以偽造之88年11月17日，丙○○、己○○○與
    其簽訂之居住權讓與同意書影本，持以誣告被告等四人，經
    本院判處罪刑，已如前述，是被告等四人並無自訴人所指犯
    行。自訴人上訴認原審推認自訴人所持之上開居住權讓與同
    意書係自丙○○與劉玉森所訂同意書影印而來，且其內手寫
    內容與原打字內容矛盾云云，係推論錯誤云云，惟查，自訴
    人自94年國有財產局對自訴人、被告丙○○、高張月鳳訴請
    拆屋還地訴訟、97年自訴人對被告丙○○、高張月鳳提起恐
    嚇取財、強制罪之告訴迄其提本件自訴  均主張其對本案房
    屋之全部有所有權，惟其歷次提出之居住權讓與契約書均不
    相同、已支付之房屋價款亦有不同，復末提出原本供比對，
    難認其主張為真，已如前述，是自訴人上訴再次主張被告四
    人有自訴意旨所載犯行為無理由。
五、原審因以自訴人所舉證據不足證明被告四人共同涉犯詐欺取
    財、被告丁○○、戊○○共同涉犯使公務員登載不實罪，此
    外亦查無其他積極證據足資認定被告等確有自訴人所指上揭
    犯行，就自訴人自訴被告四人犯罪部分為無罪之諭知，經核
    尚無不當，自訴人上訴仍執陳詞，認被告四人有其所指犯行
    為無理由，此部分上訴應予駁回。
據上論斷，應依刑事訴訟法第369條第1項前段、第364條、第368
條、第343條、第299條第1項前段，刑法第169條第1項、第216條
、第210條、第47條第1項、第55條、第38條第1項第2款，判決如
主文。
中    華    民    國    98    年    12    月    15   日
            刑事第十六庭審判長法  官  溫耀源
                              法  官  許增男
                              法  官  王敏慧
以上正本證明與原本無異。
行使偽造私文書、誣告部分如不服本判決，應於收受送達後10日
內向本院提出上訴書狀，其未敘述上訴之理由者並得於提起上訴
後10日內向本院補提理由書（均須按他造當事人之人數附繕本）
「切勿逕送上級法院」。
詐欺取財、使公務員登載不實部分不得上訴。
                              書記官  丁淑蘭
中    華    民    國    98    年    12    月    15    日
附錄：本案論罪科刑法條全文
中華民國刑法第169條
（誣告罪）
意圖他人受刑事或懲戒處分，向該管公務員誣告者，處 7 年以
下有期徒刑。
意圖他人受刑事或懲戒處分，而偽造、變造證據，或使用偽造、
變造之證據者，亦同。
中華民國刑法第216條
（行使偽造變造或登載不實之文書罪）
行使第 210 條至第 215 條之文書者，依偽造、變造文書或登載
不實事項或使登載不實事項之規定處斷。
中華民國刑法第210條
（偽造變造私文書罪）
偽造、變造私文書，足以生損害於公眾或他人者，處 5 年以下
有期徒刑。


司法院資訊處製作；財團法人民間司法改革基金會備份。
